臺灣臺南地方法院民事判決　九十二年度簡上字第一六八號
　　上　訴　人　乙○○
　　被　上訴人　甲○○
右當事人間請求侵權行為損害賠償事件，經本院於民國九十三年三月九日言詞辯論終
結，判決如左：
  主      文
上訴駁回。
第二審訴訟費用由上訴人負擔。
  事　　　實
甲、上訴人方面：
一、聲明：求為判決：(一)原判決不利上訴人部分廢棄。(二)右廢棄部分，被上訴人在第
    一審之訴駁回。
二、陳述：除與原判決記載相同者，予以引用外，補稱：
    (一)被上訴人實係於肇事路口作轉彎之騎駛行為，非如原審判決所認係由南向北直
      駛，被上訴人是要轉彎到西北方的巷道，不是向北直行，而轉彎車本應禮讓直
      行車先行，且被上訴人速度太快，也未打方向燈，上訴人當時已經煞車，閃到
      牆壁邊，仍遭被上訴人自側面撞擊，故上訴人並無過失，台南區車輛事故鑑定
      委員會認上訴人為本件車禍之肇事主因，並不可採。縱認上訴人有過失，兩造
      之過失比例應為四：六，而非如原審判決認定的六：四。
    (二)上訴人對於被上訴人主張支出醫藥費新台幣（下同）一萬六千九百八十七元不
      爭執，但否認被上訴人受有減少工作收入之損失，就被上訴人機車修理費之損
      失，合理的修理費應只有三千元。
    (三)上訴人所有ＶＨ－九二八二號自小客車因本件車禍而報廢，其損害自得與被上
      訴人之損害相互抵銷，上訴人的自小客車在民國（下同）八十九年十一月以八
      萬五千元買入，九十年十月初以三千元出賣訴外人汪信得，足證該車因本件車
      禍肇事受有損害，故上訴人主張抵銷之金額為六萬元，至自小客車殘價請依法
      認定。
    (四)上訴人既無過失，不必支付慰撫金。且原審判決認上訴人應賠償被上訴人慰藉
      金六萬元，顯屬過高，亦未審酌被告之學經歷及經濟能力，請予酌減。
三、證據：提出汽車買賣合約書二紙。
乙、被上訴人方面：
一、聲明：求為判決：上訴駁回。
二、陳述：除與原判決記載相同者，予以引用外，補稱：
    被上訴人於肇事時，並非轉彎，而是由南往北直行，被上訴人是由西往東偏離其
    車道，駛至被上訴人前方。對於台南區行車事故鑑定委員會鑑定意見及刑事判決
    理由，均無意見。
丙、本院依職權函財政部台灣省南區國稅局佳里稽徵所查兩造之財產歸戶清單、各類
    所得資料與稅額核定書。並調閱本院九十一年度交易字第一○三號、台灣高等法
    院台南分院九十一年度交上易字第一○一五號刑事偵審案卷。
    理　　　由
一、被上訴人起訴主張：上訴人乙○○於九十年八月四日上午，駕駛車號：ＶＨ－九
    二八二號自小客車，沿台南縣七股鄉○○村村里道路由西往東行駛，同日上午九
    時五分許，行經篤加村九鄰七七之一號前無號誌交岔路口時，本應注意行車速度
    ，依標誌或標線之規定及車輛行至無號誌交岔路口時，如同為直行車或轉彎車者
    ，左方車應暫停讓右方車先行，而依當時情形，客觀上又無不能注意之情事，其
    能注意竟疏未注意該道路限速四十公里及其右方之岔路口車輛駛來，未暫停讓右
    方車先行，反以時速五十至六十公里之高速超速直行欲穿越上開交岔路口，致所
    駕駛之自小客車車頭部分與被上訴人騎乘之車號：ＫＨ６－三一二號重機車發生
    碰撞，造成被上訴人之機車倒地，被上訴人及後載之訴外人邱明安均受傷，被上
    訴人受有左足踝切割傷併肌腱血管斷裂、左上臂撕裂傷約二十公分、左肩撕裂傷
    約三公分之傷害，所騎乘之重機車亦遭毀損，被上訴人因而支出醫療費用一萬六
    千九百八十七元、住院看護費一萬六千元、減少工作收入四萬三千二百九十元、
    機車修理費一萬九千二百九十元（已扣抵折舊），受有慰撫金十萬元之損害，並
    依上訴人應負之過失比例十分之七，請求上訴人給付十三萬六千八百九十七元及
    自起訴狀繕本送達翌日起至清償日止，按年息百分之五計算之利息（原審就被上
    訴人之請求，於超過六萬一千五百九十元及自九十二年二月二十日起至清償日止
    ，按週年利率百分之五計算之利息部分，為被上訴人敗訴判決後，未據被上訴人
    聲明不服，故原審所為上開被上訴人敗部部分，不在本院審理範圍）等語。
二、上訴人則否認過失肇事情事，辯稱：上訴人是由西向東直行，被上訴人係要轉彎
    到西北方巷道，而轉彎車應禮讓直行車，被上訴人超速行駛，未打方向燈，上訴
    人當時已經煞車，閃到牆壁邊，仍遭被上訴人自側面撞擊，縱認上訴人有過失，
    其過失比例應為十分之四，而非如原審認定的十分之六。又其所有ＶＨ－九二八
    二號自小客車因本件車禍而報廢，受有六萬元之損害，此部分應與對被上訴人之
    給付抵銷等語置辯。
三、被上訴人主張上訴人於右揭時、地駕駛車號ＶＨ－九二八二號自小客車沿台南縣
    七股鄉○○村村里道路由西往東行駛，行至篤加村七七之一號前無號誌交岔路口
    時，在交岔路口內，與由南向北駛來，由被上訴人騎乘之車號ＫＨ６－三一二號
    重機車（後載訴外人邱明安）發生碰撞，造成被上訴人機車倒地，被上訴人因而
    受有左足踝切割傷併肌腱、血管斷裂、左上臂撕裂傷約二十公分、左肩撕裂傷約
    三公分之傷害，所騎乘之車號ＫＨ６－三一二號重機車亦遭毀損，被上訴人因而
    支出醫藥費一萬六千九百八十七元等情，業據提出奇美醫院診斷證明書一紙、醫
    藥費繳款收費收據十紙為證，並有台南縣警察局道路交通事故調查報告表、肇事
    現場照片七紙附於本院九十一年度交上易字第一○一五號刑事案卷可稽，並為上
    訴人所不爭執，被上訴人此部分主張，自堪信實。至被上訴人主張其因本件車禍
    受有減少工作收入、支出機車修理費之損害及精神上之損害，扣除被上訴人與有
    過失應承擔之部分，請求上訴人給付十三萬六千八百九十七元，則為上訴人所否
    認，並以前揭情詞置辯。查：
    (一)按車輛行經無號誌之交岔路口時，應減速慢行，作隨時停車之準備，汽車行駛
      時，駕駛人應注意車前狀況，並隨時採取必要之安全措施，車輛行至無號誌交
      岔路口，支線道車應暫停讓幹線道車先行，未劃分幹、支線道或同為幹線道或
      支線道者，轉彎車應暫停讓直行車先行，如同為直行或轉彎車者，左方車應暫
      停讓右方車先行，道路交通安全規則第九十三條第一項第三款、九十四條第三
      項、第一百零二條第一項第二款分別定有明文。上訴人雖主張被上訴人係於肇
      事路口作轉彎之騎駛行為，並非由南向北直駛，而轉彎車應讓直行車先行，被
      上訴人速度又太快，未打方向燈，而上訴人當時已經煞車，閃到牆壁邊，仍遭
      被上訴人自側面撞擊，故上訴人並無過失云云。惟：
      (1)兩造均有考領駕照，俱為有駕駛經驗之人，對於上開道路交通安全規則自知
        之甚稔，而為其駕車時應注意之事項，肇事地點為無標線、無號誌交岔路口
        ，速限為時速四十公里，有道路事故調查報告表附於刑事案卷可明，而依當
        時天氣晴朗、日間自然光、柏油路面等判斷，兩造在客觀上均無不能注意情
        事。
      (2)肇事現場為多岔路口，即東、西、南及北面二個岔路，其中北面二個岔路，
        一自東側道路岔向東北，一略偏向西北，惟其南面之岔路亦略偏向西南，而
        與北面略偏向西北之道路呈由西南向西北方向，然仍屬直線方向，僅於越過
        交岔路口後進入西北側之道路有減縮，上訴人行駛方向固為自西向東，而自
        被上訴人行駛方向來看，仍屬由西南向西北之直線行駛，而非左轉進入被上
        訴人行駛之道路，此有台南縣警察局道路交通事故調查報告表所示現場圖附
        於刑事卷可稽，該現場圖復為兩造所不爭執，則上訴人抗辯被上訴人係轉彎
        車，並爭執被上訴人進入交岔路口未顯示方向燈云云，要與事實不符。
      (3)肇事現場為村里道路，未劃分快慢車道，亦未劃分幹、支線道，上訴人行駛
        方向為由西向東，被上訴人行駛方向係略呈由西南向西北之直行方向，已見
        前述，由現場圖示兩造車輛肇事點在交岔路口內，偏向由西向東車道之左側
        ，即已偏離車道，對照自小客車右側煞車痕三．四公尺，煞車痕起點亦在交
        岔路口內，顯然上訴人進入交岔路係偏離車道行駛，發現被上訴人自南向車
        道駛來始煞車欲閃避，復參酌上訴人於警訊時供承其當時車速時速約「五十
        至六十公里」，足證其在進入交岔路口時，並未減速慢行，亦未暫停注意左
        右無來車再通過，即超速貿然駛入交岔路口，迨發現被上訴人由南駛來時（
        即自其右側駛來），為閃避始緊急煞車，惟已閃避不及而致自小客車右前側
        遭被上訴人騎乘之重機車碰撞，上訴人顯已違反前揭道路交通安全規則所課
        駕駛人之注意義務，而有過失。被上訴人騎乘重機車行經該肇事交岔路口，
        本應注意該處為限速四十公里之無號誌交岔路，可能會有車輛自岔路口駛出
        ，竟疏未注意減速慢行作隨時停車之準備，仍以時速六十公里之高速超速行
        駛（見九十一年度交易字第一○三號刑事卷第二十三頁言詞辯論筆錄），致
        在交岔路口內與上訴人之自小客車發生碰撞，固有過失，然肇事地點既為無
        號誌交岔路口，未劃分支、幹線道，上訴人行駛於被上訴人之左方車道，依
        前揭道路交通安全規則第一百零二條第一項第二款之規定，原應暫停讓右方
        之被上訴人先行，其未履行此項注意義務，致生肇事，所負之過失責任顯然
        大於被上訴人，台南區車輛行車事故鑑定委員會亦認定「乙○○駕駛小客車
        ，行經無號誌岔路口，左方車未讓右方車先行，為肇事主因。甲○○駕駛重
        機車，行經無號誌岔路口，未減速慢行，未注意車前狀況，為肇事次因」，
        有鑑定意見附於九十一年度交易字第一○三號刑事卷宗可參，本院斟酌前述
        情節，認上訴人應負之過失責任為十分之六，被上訴人為十分之四為適當，
        上訴人爭執其無過失，或爭執其應負之過失責任僅為十分之四云云，均無可
        採。
      (4)上訴人因本件車禍肇事，觸犯刑法過失傷害罪，業經本院九十一年度交易字
        第一○三號、台灣高等法院台南分院九十一年度交上易字第一○一五號判處
        拘役五十日確定乙節，業經調取上開刑事偵審案卷核閱無訛。
      (5)綜上，足證上訴人駕駛汽車行經無號誌交岔路口，未減速慢行，未暫停讓右
        方來車先行，亦未注意車前狀況，即貿然進入交岔路口，被上訴人騎乘重機
        車行經無號誌交岔路口時，亦未減速慢行及注意車前狀況，俱為本件肇事因
        素，兩造俱有過失，而上訴人未依道路交通安全規則第一百零二條第一項第
        二款之規定，暫停讓右方之被上訴人先行，故被上訴人主張上訴人之過失行
        為為本件肇事主因，自堪可採信。
四、按「因故意或過失，不法侵害他人之權利者，負損害賠償責任。」、「汽車、機
    車或其他非依軌道行駛之動力車輛，在使用中加損害於他人者，駕駛人應賠償因
    此所生之損害。」、「不法侵害他人之身體或健康者，對於被害人因此喪失或減
    少勞動能力或增加生活上之需要時，應負損害賠償責任。」、「不法侵害他人之
    身體、健康、名譽、自由、信用、隱私、貞操或不法侵害其他人格法益而情節重
    大者，被害人雖非財產上之損害，亦得請求賠償相當之金額。」民法第一百八十
    四條第一項前段、第一百九十一條之二前段、第一百九十三條第一項、第一百九
    十五條第一項前段分別定有明文。本件因被上訴人之過失不法侵害行為，造成被
    上訴人受有左足踝切割傷併肌腱、血管斷裂、左上臂撕裂傷約二十公分、左肩撕
    裂傷約三公分等傷害，所騎乘之車號ＫＨ６－三一二號重機車亦遭毀損，業據提
    出奇美醫院診斷證明書一紙、醫藥費繳款收據十紙、機車修理單據一張及機車照
    片十四張等附於原審卷為證，被上訴人所受上開損害，與上訴人之過失行為間並
    有相當因果關係。故被上訴人本於侵權行為之法律關係，請求上訴人賠償其損害
    ，於法有據，茲就被上訴人請求之項目及金額分述如左：
    (一)醫療費用：
      被上訴人請求給付一萬六千九百八十七元，業據被上訴人提出診斷證明書、醫
      藥費繳款收據十紙為證，且為上訴人所不爭執，被上訴人此部分請求，應予准
      許。
    (二)減少工作收入之損害：
      被上訴人主張其擔任帆宣系統科技股份有限公司技術員，月薪三萬五千一百元
      ，因受傷請假，請求一個月又七日請假期間減少工作收入之損害四萬三千二百
      九十元，業據提出其九十年七月份之薪資明細表附卷可佐。經查，據奇美醫院
      九十二年三月二十四日九二奇醫字第一三四四號函覆「病患為多處撕裂傷，左
      踝、左手肘及頸部併左足肌腱及動脈斷裂，手術後需穿戴支架副木，六週之後
      再做復健治療，共約須三個月左右無法正常行動」，是被上訴人請求因受傷請
      假期間一個月又七日之減少工作收入之損害，未逾奇美醫院函覆其無法正常行
      動期間，既無法正常行動，自難期其前往工作場所服勞務，故被上訴人主張其
      因傷請假一個月又七日，堪認合理。又據被上訴人提出薪資明細表所示，九十
      年七月份實領薪資為三萬四千二百五十九元，其自認於請假期間仍領有底薪二
      萬六千元（參見原審卷第六十七頁言詞辯論筆錄），是其請求一個月又七日之
      減少工作收入損害四萬三千二百九十元部分，應扣除其可請領之底薪，故其減
      少工作收入之損害應為一萬零一百八十四元，計算式為：《34,259元－26,000
      元》＋《 (34,259元－26,000元)×7/30》＝10,184元。被上訴人此部分請求
      ，在一萬零一百八十四元範圍內，於法有據，上訴人空言否認，洵無足採。
    (三)機車修理費：
      被上訴人主張其所騎乘之ＫＨ６－三一二號重機車因本件車禍肇事受損，支出
      修理費二萬一千二百五十元，業據提出機器腳踏車新領牌照登記書一紙、修理
      費估價單一紙及照片十四張附於原審卷為證，並據證人即弘昌車業有限公司負
      責人林良彥到庭證述：估價單係其開具修理該肇事機車之修理費等語（見原審
      卷第五十頁言詞辯論筆錄），惟證人林良彥雖有修理該肇事機車之事實，然據
      其證述：「除了沒有損害的零件外，只要有損傷的零件，全部更新」，而肇事
      現場，被上訴人之機車係撞及上訴人自小客車右前輪處並向右倒，有現場照片
      七張及道路交通事故調查報告表附於刑事案卷可佐，並經被上訴人提出機車受
      損照片十四張附於原審卷為證，參酌前開估價單所列項目及被上訴人所提機車
      受損照片暨車禍擊點等情，上開修理費估價單中所示機車左側修理費即左側蓋
      一千元、把手蓋四百五十元、前燈阻七百元、內土除六百元、鎖蓋五十元、煙
      筒蓋八百元，共計三千六百元部分，認與肇事所受損害無涉，應予排除，是被
      上訴人請求修理費逾一萬七千六百五十元部分，為無理由。又依行政院所頒固
      定資產耐用年數表及固定資產折舊率之規定，自用小客車之耐用年數為五年，
      依定率遞減法每年折舊千分之三六九，另依營利事業所得稅結算申報查核準則
      第九十五條第八項規定，固定資產提列折舊採用定率遞減法者，以一年為計算
      單位，其使用期間未滿一年者，按實際使用之月數相當於全年之比例計算之，
      不滿一月者，以一月計。本件被上訴人機車之出廠日期為九十年五月，有其提
      出之汽車新領牌照登記書一紙為證，至本件車禍發生日九十年八月四日，依上
      開說明，自應以四個月計算折舊。是被上訴人機車修理費用之「折舊額」應為
      二一七一元，其計算方式為：(17,650元×0.369×4/12＝2171元)（小數點以
      下四捨五入），扣除折舊後，被上訴人於本件車禍得請求之機車修理費為一萬
      五千四百七十九元，上訴人未舉實據，空言主張修理費過高及合理之修理費僅
      三千元云云，亦無足採。
    (四)慰撫金
      被上訴人為專科電機科畢業，任職帆宣系統科技術股份有限公司化學技術事業
      處副組長，月薪三萬七、八千元，因本件車禍受傷請假一個月又七日，業據提
      出畢業證書、薪資明細表、員工請假證明書附卷，其因本件車禍肇事受有左足
      踝切割傷併肌腱血管斷裂、左上臂撕裂傷、左肩撕裂傷等傷害，九十年八月四
      日入奇美醫院急診手術，九十年八月十一日出院，手術後須穿戴支架副木六週
      ，之後再做復健治療，共約須三個月左右無法正常行動，且頸部受傷導致右手
      神經壓迫須至神經外科回診，亦經奇美醫院函覆在卷，其傷勢顯非輕微，精神
      上勢必承受相當之痛苦。上訴人則國小畢業，打零工，無固定職業，收入不穩
      定，業據陳述在卷（本院卷第四十一頁）。又被上訴人名下無不動產，有光磊
      科技股份有限公司投資一萬二千五百元，九十年度核定之所得除薪資外，僅有
      營利所得一千六百六十六元、競技所得一萬元，上訴人名下亦無不動產，惟包
      括肇事之ＶＨ－九二八二號自小客車，名下共有五部汽車，八十九年、九十年
      度均未申報所得，業經財政部台灣省南區國稅局佳里稽徵所檢附兩造之九十年
      度各類所得資料、財產歸戶清單等附卷可稽，本院審酌兩造之財產、職業、所
      得、被上訴人受傷情狀、上訴人肇事後之態度，認被上訴人所受非財產上之損
      害以六萬元為適當，上訴人抗辯原審核定六萬元過高，亦無足採。
五、再按「損害之發生或擴大，被害人與有過失者，法院得減輕賠償金額，或免除之
    」，民法第二百十七條第一項定有明文。審酌本件肇事現場為五岔路口，兩造車
    輛肇事撞擊點位於交岔路口內北側，兩造均超速行駛，被上訴人之重機車車頭碰
    撞上訴人自小客車右前側部位，被上訴人後載之訴外人邱明安因本件車禍受有右
    上側門齒牙冠折斷、左小腿挫擦傷等傷害，有奇美醫院診斷證明書附於刑事案卷
    可參，參照上訴人自陳其自小客車「擋風玻璃被邱明安壓碎、車頂也被他壓到凹
    陷，前保險桿脫落、車燈也破」等語（本院卷第三十八頁），並對照刑卷肇事車
    輛照片，足證兩車速度均甚速，且均未注意車前狀況，而因被上訴人之車道位於
    上訴人右側，上訴人未依道路交通安全規則第一百零二條第一項第二款之規定，
    於進入交岔路口時暫停讓右方車先行，故認上訴人為肇事主因，被上訴人為肇事
    次因，上訴人與被上訴人之過失比例應為六：四，業如前述。是綜合前述被上訴
    人所受之醫療費用、減少工作收入、機車修理費及慰撫金之損害，合計為十萬二
    千六百五十元，依其應負之過失比例相抵後，其因侵權行為之法律關係，得請求
    上訴人賠償之損害為六萬一千五百九十元，則其請求上訴人給付上開金額及自起
    訴狀繕本送達翌日即九十二年二月二十日起至清償日止，按週年利率百分之五計
    算之利息，於法有據，應予准許。
六、末按當事人主張有利於己之事實，就其事實有舉證之責任，民事訴訟法第二百七
    十七條定有明文。又原告於起訴原因已有相當證明，而被告於抗辯事實並無確實
    證明方法，僅以空言爭執者，當然認其抗辯事實之非真正，而應為被告不利益之
    判決（最高法院八十七年度台上字第七三○號判決要旨參照）。本件上訴人抗辯
    因本件車禍肇事，造成其所有車號：ＶＨ－九二八二號自小客車擋風玻璃壓碎、
    車頂凹陷、前保險桿脫落、駕駛座左後照鏡斷落、車燈破碎，因而報廢無法使用
    ，該車以八萬五千元買入，肇事後以三千元報廢車出售，其受有六萬元之損害，
    應與其對被上訴人之給付抵銷云云。惟查，被上訴人抗辯其所有自小客車所受損
    害情狀，及該自小客車係於八十九年十一月十四日以八萬五千元買入，肇事後於
    九十年十月五日以三千元報廢價出售第三人，固有肇事現場車輛照片附於刑事卷
    ，並據提出汽車買賣合約書二紙附卷可參，然上開汽車買賣合約書二紙僅能證明
    該肇事之ＶＨ－九二八二號自小客車買入、賣出價格，不足以證明該車確因系爭
    肇事造成之「擋風玻璃壓碎、車頂凹陷、前保險桿脫落、駕駛座左後照鏡斷落、
    車燈破碎」等之事實，上訴人抗辯其受有六萬元之損害復未經提出具體之證據資
    料以供本院審酌，而由財政部台灣省南區國稅局佳里稽徵所於九十三年一月六日
    檢附之上訴人財產歸戶清單所示（本院卷第二十五頁），該車仍為上訴人所有，
    並未辦理報廢登記，自不足為有利於上訴人之認定。又本件車禍發生於九十年八
    月四日，上訴人出售肇事自小客車日期為九十年十月五日，期間已相隔二個月，
    參酌上訴人自認「車子在肇事後還可以開，我是開去賣三千元的」、「出售後就
    不知車子的去向」等語（本院卷第三十八頁言詞辯論筆錄），則該自小客車是否
    確如上訴人所抗辯因本件車禍肇事而報廢無法使用，非無疑義，是上訴人以其所
    有自小客車因本件車禍受有六萬元報廢之損害為抵銷之抗辯，要屬不能證明，自
    難憑採。
七、綜上所陳，被上訴人本於侵權行為損害賠償之法律關係，請求上訴人給付六萬一
    千五百九十元及自起訴狀繕本送達翌日起至清償日止，按週年利率百分之五計算
    之利息（原審就超過部分為被上訴人敗訴判決後，未據被上訴人聲明不服），為
    有理由，應予准許，原審判命上訴人如數給付，另依聲請酌定擔保金額宣告准為
    假執行，核無不當，上訴意旨指摘原判決此部分不當，求予廢棄改判，為無理由
    ，應予駁回。
八、據上論結，本件上訴為無理由，依民事訴訟法第四百三十六條之一第三項、第四
    百四十九條第一項、第七十八條，判決如主文。
中　　　華　　　民　　　國　　九十三　　年　　　三　　　月　　二十三　　日
                                臺灣臺南地方法院民事第一庭
~B審判長法　官　李文賢
~B　　　法　官　蔡雅惠
~B　　　法　官　林逸梅
右正本證明與原本無異
不得上訴
中　　　華　　　民　　　國　　九十三　　年　　　三　　　月　　二十四　　日
~B法院書記官　孫鈴堯
